【裁判字號】    95,交上訴,1030
【裁判日期】    951212
【裁判案由】    公共危險等
【裁判全文】
臺灣高等法院臺南分院刑事判決      95年度交上訴字第1030號
上  訴  人
即  被  告  甲○○
選任辯護人  林祈福  律師
上列上訴人因公共危險等案件，不服臺灣雲林地方法院95年度交
訴字第27號中華民國95年8月15日第一審判決（起訴案號：臺灣
雲林地方法院檢察署95年度調偵字第51號），提起上訴，本院判
決如下：
    主  文
原判決關於肇事致人死傷而逃逸罪及定執行刑部分撤銷。
甲○○被訴關於肇事致人死傷而逃逸罪部分，無罪。
其他上訴駁回。
    事  實
一、甲○○於民國94年10月16日20時30分許，駕駛車牌號碼GH-3
    222 號自用小客車搭載其女友劉姿妤，沿雲林縣斗六市○○
    路由西往東方向行駛，因與同向騎乘機車之丙○○（騎乘車
    牌號碼XR9- 999號重型機車）、丁○○（騎乘車牌號碼
    XR5-555 號重型機車）、乙○○（騎乘車牌號碼NTY-428 號
    重型機車）及林俊翰（騎乘車牌號碼XS2-721 號重型機車）
    等人發生口角而心生不滿，於行至雲林縣斗六市○○路與民
    生南路交岔路口前3 、400 公尺左右之交岔路口時，甲○○
    並下車揮舞雨傘作勢要打林俊翰未果。丙○○、丁○○、及
    乙○○則先行騎車繼續向前，於行經雲林路與民生南路交岔
    路口時因燈號為綠燈，丙○○、丁○○、乙○○正欲騎車前
    行時，詎隨後駕車抵達現場之甲○○竟「基於傷害之犯意」
    ，駕駛上開自用小客車由後追撞丙○○、丁○○、乙○○所
    騎乘之機車，並撞及前方由戊○○所騎乘車牌號碼IXM-666
    號機車，致丙○○騎乘之上開機車左前車頭、丁○○騎乘之
    上開機車左側車身、乙○○騎乘之上開機車前車身與戊○○
    騎乘之上開機車右後車尾受有損害（毀損部分均未據告訴）
    ，並造成丙○○受有右肘拉傷、左下肢擦傷，陳家慈受有右
    膝擦傷，乙○○受有左食指裂傷，戊○○受有多處四肢擦挫
    傷等之傷害（戊○○部分業於審理中撤回傷害告訴）。
二、案經被害人丙○○、丁○○、乙○○及戊○○訴由雲林縣警
    察局斗六分局報請臺灣雲林地方法院檢察署檢察官偵查後起
    訴。
    理  由
甲、傷害罪部分：
壹、上開犯罪事實業據被害人丙○○、丁○○、乙○○及戊○○
    於警詢時指訴歷歷，核與證人林俊翰證述之情節大致相符。
    又證人戊○○於原審審理時證述於雲林路與民生南路交岔路
    口3、400公尺前之交岔路口，有輛車停在慢車道，駕駛下車
    後拿著雨傘往路邊在揮舞之情節（見原審卷第67頁至第68頁
    ），核與證人乙○○證述內容相符（見偵卷第8頁）。被告
    也承認因與乙○○等人發生糾紛而有拿雨傘下車之事實（見
    警卷第2頁、偵卷第10頁）。因此，證人戊○○所述，在雲
    林路與民生南路交岔路口前3、400公尺之交岔路口揮舞雨傘
    之人應即為被告無誤。因此被告與丙○○、丁○○、乙○○
    等人發生糾紛的地點，應係在雲林路與民生南路交岔路口3
    、400公尺前之交岔路口。至於被告與丙○○、丁○○、乙○○等人發生糾紛的原因難以認定（詳如下述理由貳、二(一)
    所述），但被告當不至於無故即駕車衝撞丙○○、丁○○、
    乙○○等3人。被告應與丙○○、丁○○、乙○○等人間因
    有衝突發生口角而為上開犯行，當較符合常情。復有雲林縣
    警察局斗六分局道路交通事故調查報告表(一)、(二)、道路事故
    現場圖、診斷證明書4紙及現場照片、車輛受損照片共18張
    在卷可佐，被告甲○○亦承認上開駕駛車輛肇致本件事故，
    並於肇事後隨即離去現場等節屬實。被告於原審審理時並陳
    稱對於遭其駕車撞擊之被害人丙○○、丁○○、乙○○及戊○○等4人將因而受傷有認知（見原審卷第72頁）。從而，
    上開被告駕駛車輛故意撞擊被害人丙○○、丁○○、乙○○
    及戊○○使其等受有上開傷勢等情，應可認定。
貳、至於被告的辯解，本院論斷如下：
一、被告甲○○辯稱：因其駕車前往雲林縣斗六市途中，遇見被
    害人丙○○、丁○○、乙○○等人在飆車並擋在路中央，其
    按鳴喇叭，被害人丙○○、丁○○、乙○○等人不爽，便砸
    其所駕駛之車輛，還說要讓其死，其因害怕欲駕車離去而不
    慎撞擊被害人丙○○、丁○○、乙○○及戊○○所騎乘之上
    開機車，其是出於自衛及緊急避難等云云。
二、對被告的辯解，本院認為不能採信，理由如下：
  (一)對於被告甲○○與被害人丙○○、丁○○、乙○○發生糾紛
    的原因，被告於原審行準備程序時辯稱係因被害人丙○○、
    丁○○、乙○○騎車擋在路中央，其按鳴喇叭，被害人丙○○、丁○○、乙○○因而心生不滿所致。然被告於警詢時係
    供稱：因行駛途中看對方一眼，對方就開罵，欲攔截我車。
    （見警卷第2頁）於檢察官訊問時則改稱：因我車上搭載之
    劉姿妤與對方車上之女生互罵，對方即圍堵我，並拿石頭及
    路邊的旗子要砸我的車。（見偵卷第7頁）被告甲○○本人
    對於糾紛發生的原因所述已然前後不一。而證人即被告女友
    劉姿妤於原審審理時證稱：本件係因與被害人乙○○等人同
    行之陳育涵發生口角爭執所致。（見原審卷第43頁反面）惟
    證人陳育涵於原審審理時則結證稱並未與被告車上乘客發生
    衝突或言語上糾紛。（見原審卷第54頁）核與證人林俊翰、
    乙○○、丙○○於檢察官訊問時，證稱陳育涵並未與劉姿妤
    互罵等語相符。（見偵卷第7頁至第9頁）而證人劉姿妤係被
    告之女友，本有迴護被告之可能。而其證述與被告於案發後
    警詢時之陳述並不相同。至於證述案發前與陳育涵發生口角
    云云，又為證人陳育涵否認，也與證人林俊翰、乙○○、丙○○之證述迥異，是證人劉姿妤上開證述難以採信。而被告
    與丙○○、丁○○、乙○○等人發生糾紛之原因，也難以認
    定即為被告陳述的上開事由。
  (二)至證人劉姿妤於原審審理時證稱：於雲林縣斗六市○○路與
    民生南路口本案肇事現場，因丙○○、丁○○、乙○○等人
    騎機車排成一排，車頭反向正對著甲○○之車輛，並有人將
    摩托車支架放下，跳上摩托車上拿旗子喊說「乎死」「乎死
    」，為了要閃躲丙○○、丁○○、乙○○等人的機車，才會
    不慎撞及當時違規停在道路左方的戊○○所騎乘之機車。衝
    撞被害人丙○○、丁○○、乙○○及戊○○騎乘之機車後，
    因為有1輛機車追來，所以不敢停下來，就開車沿途逃到南
    二高等語。（見原審卷第44頁至第45頁、第48頁至第49頁）
    然查：
    1.被害人戊○○於警詢時陳稱：其當日騎乘上開機車行經雲
      林路與民生南路交岔路口時，因為燈號為綠燈，其即向前
      行駛，當時該處有丙○○、丁○○、乙○○等3人所騎乘
      之機車與其同向行駛，其騎乘在最前方。其與丙○○、丁○○、乙○○等3人所騎乘之機車均遭被告駕駛之車輛從
      後追撞（見警卷第15頁），證人戊○○於原審審理時並證
      稱：其於案發當時行經雲林路與民生南路交岔路口係靠道
      路右側行駛在慢車道，行駛方向為直行並沒有要轉彎。當
      時並沒有停留在道路中央的分隔線。遭被告所駕駛之車輛
      撞擊時，其行駛速度約30公里左右，不會超過40公里，被
      告的車很快的開過去，並沒有停下。大約在雲林路與民生
      南路交岔路口前3、400公尺前之交岔路口，有輛車停在慢
      車道，駕駛下車後拿著雨傘往路邊在揮舞。（見原審卷第
      65 頁至68頁）
    2.被害人丁○○於警詢時亦陳稱案發當時其騎乘上開機車沿
      雲林路西向東行駛慢車道至雲林路與民生南路交岔路口時
      ，其行車方向燈號當時為綠燈，其向前行駛時，即遭被告
      駕駛之車輛由後撞擊。（見警卷第8頁）
    3.按證人戊○○於原審審理證述時，業與被告於95年6月12
      日達成調解，有雲林縣虎尾鎮調解委員會調解書1份在卷
      可查。依被告上開辯解，證人戊○○也非與被告或丙○○
      、丁○○、乙○○等3人發生爭執之人，其所述當較為客
      觀而無偏頗之虞。而證人戊○○於94年10月16日即案發當
      日接受警詢時，即已陳稱其行經雲林路與民生南路交岔路
      口時，其行車方向燈號為綠燈等語（見警卷第15頁）。證
      人戊○○此部分陳述又與丁○○之陳述相符，當可信為實
      在。再者，證人戊○○遭撞擊前雲林路與民生南路交岔路
      口往雲林路之燈號既為綠燈，證人戊○○當時又係靠右行
      駛在慢車道，自無證人劉姿妤上開證述證人戊○○違規在
      車道左邊停車之可能。而案發時丙○○、丁○○、乙○○
      等3人在雲林路與民生南路交岔路口，如果確有證人劉姿
      妤所述將機車支架放下，車頭朝向被告所駕車輛，並站於
      機車上拿旗子喊說「乎死」「乎死」等囂張情形，卻何以
      被告於警詢及檢察官訊問時均未曾提到這樣誇張的情節？
      因此，證人劉姿妤此部分敘述顯為誇大不實之陳述，難以
      認定屬實。
    4.從而，證人劉姿妤上開證述情節，與證人戊○○所述以及
      被害人丁○○所述均不符，顯屬飾詞迴護被告之詞，要無
      可採。
  (三)既然證人劉姿妤上開證述均無可採，而被告持雨傘與乙○○
    等人發生爭執，又係在雲林路與民生南路交岔路口3、400公
    尺前之交岔路口，並非在雲林路與民生南路之交岔路口。被
    害人丙○○、丁○○、乙○○等3人在雲林路與民生南路之
    交岔路口也並未有如證人劉姿妤上開證述之停車立於機車上
    叫囂之情形，則被告駕車衝撞被害人丙○○、丁○○、乙○○及戊○○等人時，顯無被告所稱之正當防衛或緊急避難之
    情狀存在，應可認定。從而，被告上開辯解顯係事後卸責之
    詞，要無可採。
、論罪科刑之理由：
一、查本件被告甲○○行為後，刑法於94年1月7日修正，並於94
    年2月2日公布，業已於95年7月1日施行。按行為後法律有變
    更者，適用行為時之法律。但行為後之法律有利於行為人者
    ，適用最有利於行為人之法律，刑法第2條第1項定有明文。
    刑法第2條第1項之規定乃與刑法第1條罪刑法定主義契合，
    而貫徹法律禁止溯及既往原則，係規範行為後法律變更所生
    新舊法律比較適用之準據法。是刑法第2條本身雖經修正，
    但刑法第2條既屬適用法律之準據法，本身尚無比較新舊法
    之問題，應一律適用裁判時之刑法第2條規定以決定適用之
    刑罰法律，先予辨明。又本次刑法修正後新舊法之比較，應
    就罪刑有關之共犯、未遂犯、想像競合犯、牽連犯、連續犯
    、結合犯，以及累犯加重、自首減輕暨其他法定加減原因（
    如身分加減）與加減例等一切情形，綜其全部罪刑之結果而
    為比較，此有最高法院95年度第8次刑庭會議決議可資參照
    。次按，刑法第2條第1項規定（按指95年7月1日修正施行前
    之刑法）：「行為後法律有變更者，適用裁判時之法律，但
    裁判前之法律有利於行為人者，適用最利於行為人之法律」
    ；所稱「適用」，係指完整性之適用，與「準用」係依其性
    質而為選擇性之應用者不同，是比較新舊法適用法律時，應
    就罪刑有關之一切情形，比較其全部之結果而為整體之適用
    ，不能割裂而分別適用新舊法律，最高法院88年台非字第31
    號判決亦可參照。經查：
  (一)刑法第277條第1項之傷害罪，其法定刑為3年以下有期徒刑
    、拘役或1千元以下罰金。據刑法施行法第1條之1：「中華
    民國94年1月7日刑法修正施行後，刑法分則編所定罰金之貨
    幣單位為新臺幣。94年1月7日刑法修正時，刑法分則編未修
    正之條文定有罰金者，自94年1月7日刑法修正施行後，就其
    所定數額提高為30倍。但72年6月26日至94年1月7日新增或
    修正之條文，就其所定數額提高為3倍」及刑法第33條第5款
    ：「主刑之種類如下：五、罰金：新臺幣1千元以上，以百
    元計算之」等規定，刑法第277條第1項傷害罪所得科處之罰
    金刑最高額為新臺幣30,000元，最低額則為新臺幣1,000元
    ；然依被告行為時之刑罰法律，即依罰金罰鍰提高標準條例
    第1條前段規定之提高倍數10倍及刑法第33 條第5款規定之
    罰金最低額1元計算，該罪之罰金刑最高為銀元10,000元，
    最低額為銀元1元，若換算為新臺幣，最高額雖與修正後同
    為新臺幣30,000元，然最低額僅為新臺幣3元。比較修正前
    後該罪法定刑之罰金刑部分之規定，以95年7月1日修正公布
    施行前之規定，較有利於被告。
  (二)被告行為後，刑法第55條亦經修正，除刪除有關牽連犯部分
    之規定外，並規定想像競合犯所科之刑，不得科以較輕罪名
    所定最輕本刑以下之刑。比較新舊法，以修正前之刑法第55
    條之規定較有利於被告。
  (三)新修正刑法第51條第5款之規定，有期徒刑定應執行刑之上
    限，由不得逾20年提高為不得逾30年，此屬相當科刑規範之
    變更。比較新舊法，以修正前之刑法第51條第5款之規定較
    有利於被告。
  (四)從而，綜合上述各條文修正前、後之比較，揆諸前揭最高法
    院決議及刑法第2條第1項前段、後段規定之「從舊、從輕」
    原則，自應適用被告行為時之法律，即修正前刑法之相關規
    定及罰金罰鍰提高標準條例第1條前段規定，予以論處。
二、至被告上訴理由以：對方是飆車族，先挑起整個事件，且肇
    事後其中一被害人要追打伊，所以被告不敢留下來，而對方
    的證人都在說謊，與事實不符合等語，惟查本事件係經由現
    場目擊者林俊翰向員警黃俊松告知肇事車輛為GH-3222，再
    查詢車籍資料後打電話至被告家中，請其家人轉知被告，被
    告始以電話稱伊人在台中無法到案說明，延至隔日下午始至
    分局，及經其實地查訪並無丙○○、乙○○、林俊翰等人在
    該地飆車或因飆車而生口角糾紛之實據行為等情，業據證人
    即承辦員警黃俊松於本院審理中證述甚詳，並有其職務報告
    、受理各類案件紀錄表在卷足稽，復查若如被告所稱伊係被
    飆車族騎機車追逐，何以伊上高速公路後未從速報警（對方
    騎機車，無法上高速公路），又何以未於下一個交流道下高
    速公路前往警局報案，而直接開往台中，又經警方輾轉查得
    被告資料通知後，翌日下午始到案說明，被告此上訴理由均
    與經驗法則不合，殊無可採。
三、核被告甲○○所為，係犯刑法第277條第1項傷害罪，被告以
    一傷害行為同時傷害丙○○、丁○○、乙○○等3人（被害
    人戊○○部分業經撤回告訴），應依修正前刑法第55條想像
    競合犯之規定從一重處斷。
四、原審法院因認被告犯行事證明確，適用刑法第2條第1項前段
    、第277條第1項、修正前刑法第55條、第51條第5款，罰金
    罰鍰提高標準條例第1條前段之規定，並審酌一般人均知以
    自用小客車蓄意從後衝撞他人騎乘中之機車，極易造成遭衝
    撞之被害人受有嚴重之傷勢，被告竟僅因行車之際對被害人
    丙○○、丁○○、乙○○等3人心生不滿，即駕車衝撞被害
    人丙○○、丁○○、乙○○等3人。如此仗恃自己駕駛自用
    小客車較無受傷之虞，而公然在多數用路人使用之道路上逞
    兇鬥狠，無視其他無辜用路人生命、身體安全之行為，惡性
    極為重大，而被告肇事後復迅速逃離現場，為使被告能深切
    體悟尊重生命之重要性，爰就被告所犯傷害人之身體部分，
    處有期徒刑壹年捌月，另就撞傷戊○○部分，業據戊○○
    撤回告訴，故不另為不受理之諭知（如下丙部分說明），認
    事用法並無不當、量刑亦甚妥適。至被告上訴理由以：對方
    是飆車族，先挑起整個事件，對方的證人都在說謊，與事實
    不符合等語，其不足採如已詳述如上第二項論述，從而被告
    上訴為無理由，應予駁回。
乙、被訴肇事致人死傷而逃逸罪部分：
一、公訴意旨略以：甲○○於民國94年10月16日20時30分許，駕
    駛車牌號碼GH-3 222號自用小客車，於行經雲林路與民生南
    路交岔路口時因燈號為綠燈，丙○○、丁○○、乙○○正欲
    騎車前行時，竟【基於傷害之犯意】，駕駛上開自用小客車
    由後追撞丙○○、丁○○、乙○○所騎乘之機車，並撞及前
    方由戊○○所騎乘車牌號碼IXM-666號機車，致丙○○騎乘
    之上開機車左前車頭、丁○○騎乘之上開機車左側車身、乙○○騎乘之上開機車前車身與戊○○騎乘之上開機車右後車
    尾受有損害（毀損部分均未據告訴），並造成丙○○受有右
    肘拉傷、左下肢擦傷，陳家慈受有右膝擦傷，乙○○受有左
    食指裂傷，戊○○受有多處四肢擦挫傷等之傷害（戊○○部
    分業於審理中撤回傷害告訴）。詎甲○○於肇事後竟不顧丙○○等4人受傷，即基於肇事逃逸之犯意駕車逃離現場，嗣
    為警據報循線查獲上情。因認被告涉有刑法第185條之4之肇
    事致人受傷逃逸罪嫌。
二、按駕車肇事致人死傷而逃逸罪，係以行為人對於事故之發生
    非出於故意為要件，而此罪之行為人，其逃逸之目的在規避
    肇事責任，有最高法院94年度台上字第968號判決可資參照
    ，惟本案被告係基於傷害之犯意，將被害人丙○○等撞傷，
    係犯刑法第277條第1項傷害罪，為起訴所認定之事實，與刑
    法第185條之4肇事致人受傷逃逸罪之構成要件不合。原審就
    此部分疏未詳查，遽認被告有前揭犯行，並加以論罪科刑，
    容有未洽，被告上訴意旨雖未據此指摘，惟被告上訴意旨否
    認此部分犯罪指摘原判決採證不當，仍應認為有理由，原判
    決關於肇事致人死傷而逃逸罪及定執行刑部分撤銷、改諭知
    被告無罪之判決。
丙、不另為公訴不受理部分：
壹、按告訴乃論之罪，告訴人於第一審辯論終結前得撤回其告訴
    ，又告訴經撤回者，應諭知不受理之判決，刑事訴訟法第
    238條第1項、第303條第3款定有明文。
貳、查本件告訴人戊○○告訴被告甲○○傷害案件，起訴書認係
    觸犯刑法第277條第1項之罪，依同法第287條前段之規定，
    須告訴乃論。茲據告訴人戊○○撤回告訴，有雲林縣虎尾鎮
    調解委員會調解書及撤回告訴狀各1紙在卷可查（見本院卷
    第24頁至第25頁），依照首開說明，被告甲○○被訴傷害被
    害人戊○○部分本應為公訴不受理之宣告。惟被告以一行為
    同時傷害被害人丙○○、丁○○、乙○○及戊○○等4人，
    為想像競合之裁判上一罪，爰不另為不受理之諭知。
丁、移送部分：證人劉姿妤於原審審理時證稱：係因被害人丙○○、丁○○、乙○○等3人於雲林路及民生南路口有上開高
    呼「乎死」「乎死」等危害被告之情形，因不得已被告才駕
    車衝撞被害人丙○○、丁○○、乙○○及戊○○等4人，其
    後並因有人騎乘機車追逐被告，被告才未下車察看被害人傷
    勢即行離去云云，與客觀事證不符，顯屬虛偽，且為判斷被
    告是否涉犯本件傷害、肇事逃逸等犯行之重要事項。證人劉
    姿妤上開證詞，不無涉犯偽證罪嫌。上開犯嫌，未經檢察官
    起訴，非本院所得審酌，自應由檢察官另行依法偵辦，併此
    敘明。
據上論斷，應依刑事訴訟法第368條、第369條第1項前段、第364
條、第301條第1項，判決如主文。
本案經檢察官羅清溪到庭執行職務。
中    華    民    國    95    年    12    月    12    日
                  刑事第三庭  審判長法  官  陳義仲
                                    法  官  蘇清水
                                    法  官  宋明蒼
以上正本證明與原本無異。
檢察官就肇事致人死傷而逃逸罪部分如不服本判決應於收受本判
決後十日內向本院提出上訴書，其未敘述上訴理由者並得於提起
上訴後十日內向本院補提理由書。
本件被告不得上訴。
                                    書記官  翁心欣
中    華    民    國    95    年    12    月    13    日
附錄本案論罪科刑法條全文：
中華民國刑法第277條
（普通傷害罪）
傷害人之身體或健康者，處三年以下有期徒刑、拘役或一千元以
下罰金。
犯前項之罪因而致人於死者，處無期徒刑或七年以上有期徒刑；
致重傷者，處三年以上十年以下有期徒刑。


司法院資訊處製作；財團法人民間司法改革基金會備份。
